行　政　法　院　判　決　　　　　　　　　　　　　八十八年度判字第四二九五號
　　原　　　告　恒鑫企業有限公司
　　代　表　人　甲○○○
　　被　　　告　財政部臺灣省南區國稅局
右當事人間因營利事業所得稅事件，原告不服行政院中華民國八十七年十一月九日台
八十七訴字第五五三二九號再訴願決定，提起行政訴訟。本院判決如左︰
　　主  文
原告之訴駁回。
　　事  實
緣原告八十三年度營利事業所得稅結算申報，列報佣金支出新台幣（下同）一、八五
三、九九七元，經被告初查，以其係支付國內廠商喜萬年等公司及國外代理商之佣金
，惟未附具合約書供查，乃予全數剔除。原告不服，檢具統一發票、合約書、佣金計
算式、銀行結證實書、收款人確認函等資料申經復查結果，除准予追認佣金支出一
、一一二、○九九元，追減普通收據超限剔除數二二、二四三元外，其餘仍未准變更
。原告就其支付RMV OVERSEAS-LTD、VASNANI BROS.LTD之佣金一四七、二七四元及支
付香港商．FAIREX TRADING CO.之佣金五九三、○五○元部分，訴經財政部台財訴字
第000000000號訴願決定將原處分撤銷，由被告另為適法之處分。案經被告
重為復查決定，仍未准變更。原告不服，循序提起訴願、再訴願，遞遭決定駁回，遂
提起行政訴訟。茲摘兩造訴辯意旨於次：
原告起訴意旨及補充理由略謂︰一、依營利事業所得稅查核準則（以下簡稱查核準則
）第九十二條之中所示，原告依法規定匯出國外佣金均已取得有關憑證，提出正當理
由及證明文據，並查核相符，故應准予認定。二、有關RMV OVERSEAS LTD. VASNANI
BROS.LTD.（以下簡稱RMV 公司）之佣金一四七、二七四元，共十四筆，說明如下：
１、原告所呈證明文據已明確證明進口商為設在馬來西亞、汶萊，及聖露西亞等國，
如INVOICE 、國外信用狀、結匯證實書、海關出口報單、海運提單，均有明示進口商
（買主）名址。２、RMV 公司設於香港，VASNANI BROS.LTD. 設於新加坡，兩公司為
代理商，並替買主代開信用狀，而向原告索取百分之二佣金，做為支付其銀行開狀手
續費、郵電費，及銀行墊款利息等，同時在信用狀條款中明示「INVOICE 與匯票之間
的差額百分之二為RMV 公司的佣金」，原告之往來銀行在接受押匯時，當然按照條款
指示，自動扣除百分之二佣金依約匯出給受款人。但被告卻認為「開狀手續費、郵電
費、銀行墊款利息等費用應由進口商支付，而非原告之權責範圍．．．」被告疏略原
告所呈文件PROFORMA INVOICE之上已有明列Ｃ２，是國際貿易報價時慣常使用之簡
略條件，即「佣金百分之二」。原告不解被告認為開狀手續費、郵電費、銀行墊款利
息應由買方支付，是由何法令根據﹖而原告對國外報價時內含Ｃ２又違犯何條法令
﹖因（１）RMV 公司出具代理商證明。適用查核準則第九十二條第五款第四目。（２
）該筆國外佣金未逾百分之三或百分之五。適用同條第四款、第五款第五目。（３）
原告前呈供之各項文據：海關發票、國外信用狀、銀行結匯證實書、海關出口報單、
船務公司海運提單等，適用同條第五款第四目。（４）RMV 公司即是代理商，又於信
用狀上載明給付佣金之約定事項。適用同條第五款第四目。（５）該筆佣金支出非原
告主動向往來銀行提出申請辦理結匯，而是原告所往來之押匯銀行根據信用狀載明給
付之約定事項，自動扣除百分之二辦理結匯。適用同條第五款第四目。故被告對於該
筆國外佣金支出不予認定，於法無據，嚴重違反證據法則，令原告難服。三、有關支
付FAIREX TRADING CO.（以下簡稱FAIREX公司）之佣金共五九三、○五○元，乃八十
三全年度總合計，說明如下：１、FAIREX公司與泰國數廠有合作契約，包括貸款、採
購原料、銷售產品等，故取得銷售代理權，FAIREX公司有權對外報價、接單、而後交
予泰國廠商生產及直接裝運出口，而FAIREX公司僅收取百分之一至百分之二佣金，是
合法、合情、合理的代理商兼代銷商，無庸置疑，彼等代理關係不須經被告同意，但
務必承認其代理權之事實存在。被告指彼等代理代銷關係與一般性質不同，殊不知何
謂「一般性質」是指根據何條法典認定。按FAIREX公司與三家泰國廠商彼此間之權利
義務及責任範圍之認定，係基於雙方互相需要委託授權，彼此約束其事務或商品之代
表行使於一定處所或一定區域之全部或部分權利及義務，此乃「一般性質」之代理商
或代銷商被認定之責任範圍。被告無權否認其代理、代銷之存在事實。２、被告錯誤
認定FAIREX公司為「直接出口商」，不合查核準則第九十二條第五款第三目。按「直
接出口商」之認定，應以賣方國家之起運口岸港埠為準，財政部屬下海關關稅局所出
具之進口報單明白列載泰國廠商為直接出口商，為何被告否認同屬機關文據﹖令人無
法理解。３、被告否認並置疑原告與FAIREX公司所簽訂之商品買賣合約，其內容註明
佣金平均不及百分之一。FAIREX公司即是代理、代銷商，原告當然與他簽訂，以維商
場規矩及商業道德。此筆佣金支付，合乎查核準則第九十二條：（１）FAIREX公司提
供之合作契約證明與泰國廠商為代理，代銷關係。適用第五款第四目。（２）佣金金
額尚不及百分之一。適用第四款及第五款第五目。（３）FAIREX公司出具收受該筆佣
金收據書函及原告提示銀行匯款證明水單。適用第五款第四目，及第五目。（４）原
告前呈供之買賣合約及海關出具之進口報單。適用第一款，第五款第四目。四、原告
不服被告所撰答辯狀內容，嚴重違反證據法則，所述理由完全偏離查核準則第九十二
條規定，刻意顧左右而言他，忽視「佣金」二字之意義與發生由來，原告再循序提出
補充理由：(一)有關ＲＭＶ公司部分：ＲＭＶ公司與原告所簽之Proforma Invoice在價
格上明確註明CIF C2% ，原告在往來銀行受理出口押時，依信用狀條款指示銀行自
動扣除2%佣金，匯出給受款人，（非直接向出口廠商進貨之國外其他廠商），有何不
可﹖難道銀行依照條款指示受理，亦算違法﹖被告屢次強調該筆佣金應由買方支付，
而非原告（賣方）之權責範圍。此觀點異常荒謬與偏差：１、RMV 與買方即是代理關
係，而佣金由買方或賣方支付，必須經由被告指定及同意嗎﹖２、就算非由買方支付
不可，但同意或要求賣方在報價時加上C2% ，「羊毛加在羊身上」，實際上已視同由
買方支付。賣方只履行代墊行為，事實上買方已將2%含在押匯款中付予賣方，再由銀
行經手轉付給RMV 而已，被告明知且故意刁難。此筆佣金支出被告如認為不妥，難道
要歸列於營業費用中之『銷貨損失』﹖『銷貨折讓』﹖『出口費用』﹖(二)、有關FAIR
EX公司部分：１、被告處分理由已立場不穩，由論述答辯文中，屢用「尚待查證」「
是否足採﹖」等文字可以證明。既然「尚待查證」、「是否足採﹖」為何不去追查求
證，而以懷疑又沒有信心的觀點來猜度臆測，實嫌率斷，疏略審度。２、原告與三家
泰國廠商，素無瓜葛，互不相識，憑何理由必須有代理關係﹖原告支付該筆佣金情非
得已，頗感無奈，但國際貿易重視商譽，而商規及道德不得罔顧，被告不應誤導。３
、原告與FAIREX公司，簽訂合約內已有明顯提示應支付1%佣金，然FAIREX公司（非出
口商）既是三家泰商的代理商及代銷商，故原告當然依約支付給FAIREX公司，難道要
付給三家泰商嗎﹖４、被告為維稅政，不顧稅令明定，歪曲闡釋，屢用官場霸權心態
，硬指FAIREX公司為直接出口商，違背財政部海關關稅局所出具之進口報單明白列載
泰國廠商為直接出口商之事實，不知何解﹖五、結論：原告前所呈供之證據文件，樣
樣合乎查核準則第九十二條規定，被告無理駁回，兩造系爭，雞同鴨講，始終論不出
共同交集點，原告面對惡霸官僚，冤情有理說不清，敬請鈞院明察等語。
被告答辯意旨略謂︰一、本件原告八十三年度營利事業所得稅結算申報原列報佣金支
出一、八五三、九九七元係支付國內廠商喜萬年、孟鑫及國外代理商之佣金支出，惟
並未附具合約書以供查核，與查核準則第九十二條之規定不符，經被告初查予以全數
剔除。嗣依原告復查提示資料查核，其中符合規定者計一、一一二、○九九元，准予
追認為原告佣金支出。其餘申報支付國外直接客戶之佣金計十四筆共一四七、二七四
元，係原告與客戶於信用狀中約定，由客戶直接從銷貨應收款中扣除百分之二，因原
告無法證明上開客戶為代理商或代銷商；又申報支付國外FAIREX TRADING CO.之佣金
五九三、○五○元，係進口布料支付直接出口商之佣金，核均與查核準則第九十二條
第五款第三目規定不符，乃仍否准認列。原告不服，訴經財政部八十六年七月十七日
台財訴第000000000號訴願決定將原處分撤銷，其意旨略以．．．支付香港
商FAIREX TRADING CO （以下簡稱香港商）之佣金五九三、○五○元部分，經被告補
充答辯函稱：『．．．系爭進貨佣金之商品買賣合約書係原告直接與香港商簽訂，且
其貨款亦均由原告直接匯款予該香港商，是香港商應即為本件原告進口商品之直接出
口商．．．』云云，惟該香港商是否確為『直接出口商』﹖經就原告所提附件及被告
卷附資料，查無原告相關之進貨訂單或發票憑證，從而被告所認定之交易情況是否屬
實，尚待查證。被告復答辯稱原告所訴該香港商為三家泰國廠商之代理商或代銷商，
惟未提示契約書供核乙節；經查原告已檢附載明賣方為泰國廠商之進口報單為憑，並
有原告與香港商於八十五年十一月四日、五日之往來信函，說明彼此間之交易流程，
為香港商代理泰國廠商銷貨給原告、香港商按年收取佣金性質，是否足採﹖亦未據被
告論明。本案被告於系爭交易流程未究明前，遽將系爭佣金五九三、○五○元剔除，
尚非無重行審酌之必要等由，著由被告另為處分。嗣經被告重核決定，以查系爭進貨
佣金之商品買賣合約書係原告直接與香港商簽訂，且其貨款亦均由原告直接匯款予該
香港商，有進口結匯計算書及提單（進貨訂單）為憑，是香港商應即為本件原告進口
商品之直接出口商，不符首揭準則規定，故原核定否准認列進貨佣金，並無不合。另
原告提示香港商與三家泰國廠商之合作契約書，香港商雖為三家泰國廠商代理銷售，
惟三家泰國廠商之進貨與銷貨均由香港商處理決定，三家泰國廠商只是配合提供生產
資料、生產品及出貨，並無權自行進貨與銷貨，故其交易行為均為香港商所控制，是
香港商與三家泰國廠商之代理銷售關係與一般之代理商或代銷商之性質並不相同，尚
不足採為一般之代理商或代銷商，從而被告重核復查決定，仍維持原核定，揆諸首揭
規定，並無不合。二、茲據訴稱略以：１關於支付RMV OVERSEAS LTD. VASNANI BROS
LTD之佣金一四七、二七四元部分，係應該公司要求於其所開Ｌ＼Ｃ之中INVOICE與匯
票間差額百分之二為該公司佣金，供該公司支付開狀手續費、郵電費及銀行墊款利息
之用，RMV 公司並已出具說明書證明其與買方之代理關係２關於支付香港商FAIREXTR
ADING CO之佣金五九三、○五○元部分，FAIREX公司與泰國數廠有合作契約，包括貸
款、採購原料、銷售產品等，故取銷售代理權，有權對外報價、接單，而後交予泰國
廠商生產及直接裝運出口，收取百分之一至百分之二佣金，是合法、合情、合理的代
理商兼代銷商，且FAIREX公司與三家泰國廠商彼此間之權利義務及責任範圍之認定，
係基於雙方互相需要委託授權，彼此約束其事務或商品之代表行使於一定處所或一定
區域之全部或部分權利及義務，此乃一般性質之代理商或代銷商被認定之責任範圍，
另按直接出口商之認定，應以賣方國家之起運口岸港埠為準云云。三、卷查：１關於
原告支付外銷佣金一四七、二七四元部分，原告於首次訴願時訴稱其支付國外客戶之
佣金十四筆計一四七、二七四元係應買方之要求由第三者代開信用狀給原告，並自動
扣取百分之二的佣金，其交易經由買賣雙方同意透過第三者作為支付貸款之保證，故
支付第三者百分之二佣金應屬合理等語。經核為買方開發信用狀之第三者即為佣金受
領人ＲＭＶ公司，其既係應買方要求代開信用狀，以為買方付款之保證，相關之開狀
手續費、郵電費及銀行墊款利息等費用自應由買方支付，而非原告（賣方）之權責範
圍；被告否准認列系爭佣金，核無不當，此部分並經財政部前次訴願決定書中論明在
卷，核殊無足採。２原告因進口貨物而支付香港商佣金五九三、○五○元部分，業經
被告核明香港商雖為三家泰國廠商代理銷售，惟三家泰國廠商之進貨與銷貨均由香港
商處理決定，三家泰國廠商只是配合提供生產資料、生產產品及出貨，並無權自行進
貨與銷貨，故其交易行為均為香港商所控制，是香港商與三家泰國廠商之代理銷售關
係，與一般之代理商或代銷商之性質，係指受公司之委託，於一定處所，或一定區域
內，以公司名義辦理其事務之全部或一部也；而本件商品買賣合約書係原告直接與香
港商（以香港商名義）簽訂，並非以三家泰國廠商名義簽訂，其性質並不相同，乃認
定該香港商僅為原告進口商品之直接出口商。再查該香港商縱係三家泰國廠商之代理
商或代銷商，惟與原告間則無代理關係，系爭佣金亦無須由原告支付。從而本件原告
縱有支付系爭佣金之事實，亦不符合查核準則第九十二條之規定，原告所訴均不足採
。綜上，訴訟顯無理由，請駁回其訴以維稅政等語。
　　理  由
按「支付國外佣金以左列對象為受款人者，不予認定：１出口廠商或其員工。２國外
經銷商。３直接向出口廠商進貨之國外其他廠商，但代理商或代銷商不在此限。」「
支付國外代理商或代銷商之佣金，應提示雙方簽訂之合約。已辦理結匯者，應提示結
匯銀行書明匯款人及國外受款人姓名（名稱）、地址、結匯金額、日期等之結匯證明
；未辦結匯者，應提示銀行匯付或轉付之證明文件。以票匯方式匯付者，應提示收款
人確已實際收到該票匯款項或存入其帳戶之證明憑予認定。非屬代理商或代銷商，無
法提示合約者，應於往來函電或信用狀載明給付佣金之約定事項。」為行為時營利事
業所得稅查核準則（以下簡稱查核準則）第九十二條第五款第三目及第四目所明定。
本件原告八十三年度營利事業所得稅結算申報，列報佣金支出一、八五三、九九七元
，經被告初查予以全數剔除。原告不服，申經復查結果，除准予追認佣金支出一、一
一二、○九九元，追減普通收據超限剔除數二二、二四三元外，其餘仍未准變更。原
告就其支付RMV OVERSEAS-LTD、VASNANI BROS.LTD之佣金一四七、二七四元及支付香
港商．FAIREX TRADING CO.之佣金五九三、○五○元部分，訴經財政部台財訴字第八
六○一七二二五九號訴願決定將原處分撤銷，由被告另為適法之處分。被告重為復查
決定，以原告支付香港商．FAIREX TADING CO. 之佣金五九三、○五○元部分，商品
買賣合約書係原告直接與香港商簽訂，且其貨款亦均由原告直接匯款予該香港商，有
進口結匯計算書及提單（進貨訂單）為憑，是該香港商應即為本件原告進口商品之直
接出口商，原告支付予其佣金，即與行為時首揭查核準則第九十二條第五款第三目第
一小目不合；原告雖提示該香港商與三家泰國廠商之合作契約書證明香港商為三家泰
國廠商代理銷售，惟三家泰國廠商之進貨與銷貨均由香港商處理決定，泰國廠商只是
配合提供生產資料、生產產品及出貨，無權自行進貨與銷貨，故其交易行為均為香港
商所控制，可認香港商與三家泰國商之代理銷售關係與一般之代理商或代銷商性質並
不相同，尚不足認其屬一般之代理商或代銷商，乃未准變更。原告仍不服，循序提起
行政訴訟，而為如前揭事實欄所載之主張。惟查原告支付予RMV 公司之佣金一四七、
二七四元部分，原告於首次訴願時主張其支付國外客戶之佣金十四筆計一四七、二七
四元係應買方之要求由第三者代開信用狀給原告，並自動扣取百分之二的佣金，其交
易經由買賣雙方同意透過第三者作為支付貸款之保證，故支付第三者百分之二佣金應
屬合理等語。經查RMV 公司應買方之要求代開信用狀，以為買方付款之保證，則相關
之開狀手續費、郵電費及銀行墊款利息等費用自應由買方支付，而非原告（賣方）權
責範圍，被告否准認列系爭佣金，並無不當。原告主張：RMV 公司設於香港，VASNAN
I BROS.LTD. 設於新加坡，兩公司為代理商，並替買主代開信用狀，而向原告索取百
分之二佣金，做為支付其銀行開狀手續費、郵電費，及銀行墊款利息等，同時在信用
狀條款中明示「INVOICE 與匯票之間的差額百分之二為RMV 公司的佣金」，原告之往
來銀行在接受押匯時，當然按照條款指示，自動扣除百分之二佣金依約匯出給受款人
，是原告提出之海關發票、國外信用狀、銀行結匯證實書、出口報單、船務公司海運
提單及代理商證明、應適合查核準則第九十二條第四款、第五款第四、五目之規定云
云，並無可取。又一般之代理商或代銷商，係指受公司委託，於一定處所或一定區域
內，以公司名義辦理其事務之全部或一部而言，原告支付予香港商FAIREX之佣金五九
三、○五○元部分，買賣合約書係其直接與該香港商簽訂，並非以三家泰國廠商名義
簽訂，與一般代理合約性質並不相同，該香港商雖為三家泰國廠商代理銷售，惟三家
泰國廠商之進貨與銷貨均由香港商處理決定，三家泰國廠商只是配合提供生產資料、
生產產品及出貨，並無權自行進貨與銷貨，故其交易行為均為香港商所控制，是香港
商與三家泰國廠商之代理銷售關係，與一般之代理商或代銷商之性質並不相同，被告
乃據以認定該香港商僅為原告進口商品之直接出口商。再查該香港商縱係三家泰國廠
商之代理商或代銷商，惟與原告間則無代理關係，系爭佣金亦無須由原告支付。從而
本件原告縱有支付系爭佣金之事實，亦不符合首揭查核準則第九十二條之規定，是被
告否准認列該部分佣金，亦無不合。原告主張其與FAIREX公司簽訂合約內已有明顯提
示應支付一佣金，然該公司既是三家泰商的代理商及代銷商，故原告當然依約支付
佣金給該公司云云，亦無可採。綜上所述，本件原處分（重核復查決定）否准認列系
爭佣金，核無違誤，一再訴願決定遞予維持，俱無不合。原告起訴意旨，難謂有理由
，應予駁回。
據上論結，本件原告之訴為無理由，爰依行政訴訟法第二十六條後段，判決如主文。
中    華    民    國     八十八      年     十二     月      三十       日
                    行 政 法 院 第 五 庭
                                審 判 長 評  事      廖  政  雄
                                         評  事      趙  永  康
                                         評  事      沈  水  元
                                         評  事      林  清  祥
                                         評  事      姜  仁  脩
右  正  本  證  明  與  原  本  無  異
                                         法院書記官  陳  佩  玲
中    華    民    國     八十九      年      一      月       三        日
